臺灣高雄地方法院民事判決　　　 93年度訴字第2478號
 原　　　告　丙○○
 訴訟代理人　吳賢明律師
　　　　　 　王進勝律師
　　　　　 　黃馨儀律師
 被　　　告　戊○○
右當事人間返還信託物等事件，本院於民國94年5 月3 日言詞辯
論終結，判決如下：
      主　　　文
被告應將高雄市○○區○○段九五五、九五五之之一號土地及其
上建物即門牌號碼高雄市○○區○○街五十巷二十四號房屋辦理
所有權移轉登記與原告，並將前房地騰空交還原告。
訴訟費用由被告負擔。
      事實及理由
一、原告起訴本僅請求被告將系爭房地移轉登記返還原告，嗣於
    審理中追加依民法第767 條規定，請求被告將系爭房地遷讓
    返還原告，因合於民事訴訟法第255 條第1 項第2 款規定，
    應予准許，先予明。
二、原告主張：兩造為姐弟關係，原告於民國70年間買受坐落高
    雄市○○區○○段955 、955 之1 號土地及其上建物即門牌
    號碼高雄市○○區○○街50巷24號房屋 (下稱系爭房地)，
    信託登記為母親陳蔡美名義所有，陳蔡美於93年3 月9 日死
    亡，其受委任信託登記之任務當然終結，原告已向陳蔡美之
    繼承人為請求返還系爭房屋所有權之意思表示，陳蔡美之繼
    承人除兩造外均已拋棄繼承，原告自得本於民法第767 條規
    定請求被告將系爭房地已辦理繼承登記部分，移轉登記返還
    原告。並聲明：(一)被告應就繼承坐落高雄市○○區○○段
    955 及955 之1 號土地及其上建物即門牌號碼高雄市○○區
    ○○街50巷24號房屋，移轉登記予原告。(二)被告應將右開房
    地，遷讓返還原告。
三、被告則以：系爭房地乃兩造父親所購買，原告主張系爭房地
    由其出資購買應提出證明，且原告曾同意兩造共同繼承等語
    。並聲明：原告之訴駁回。
四、原告主張坐落高雄市○○區○○段955 、955 之1 號土地及
    其上建物即門牌號碼高雄市○○區○○街50巷24號房屋，原
    登記為兩造之母陳蔡美名義所有，陳蔡美、兩造與其餘姊妹
    於82年1 月28日立有聲明書並經陳瓊讚律師見證，陳蔡美於
    93 年3月9 日死亡，除兩造外之其餘繼承人均拋棄繼承等事
    實，業據提出聲明書、死亡證明書、土地及建物謄本、台灣
    嘉義地方法院93年5 月26日嘉院雲民強93繼字第328 、316
    號函、同院93年5 月11日嘉院雲民勤93繼字第317 號函等為
    證，且為被告所不爭執，應可認為真實。兩造爭執事項為：
    (一)系爭房地是否為原告所有而僅信託登記為陳蔡美名義？(二)
    原告本於民法767 條所有物返還請求權，請求被告移轉登記
    及遷讓返還系爭房地，有無理由？
五、就兩造爭執事項，本院判斷意見如下：
  (一)系爭房地是否為原告所有而僅信託登記為陳蔡美名義？
  (1)證人即兩造姊妹甲○○、乙○○到庭證稱「登記在母親陳蔡
    美的名下，本來我們並不知道是誰的房子，是一直到去陳瓊
    讚律師那裡填拋棄繼承聲明書時，母親口頭上告訴我們說前
    開房地實際上是原告買的，母親說因為是原告的，所以叫我
    們都去填拋棄書，當時應該兄弟姊妹都陸續有去陳瓊讚律師
    那裡填拋棄書，也都沒有異議，因為是母親講的。」（93年
    4 月22日訊問筆錄)， 而兩造與母親及其餘姊妹確於82年1
    月28日書立聲明書，第1 項載明「坐落高雄市○○區○○街
    50巷24號房屋一棟及其基地 (即苓雅區○○段955 號)係 丙
    ○○在香港經商期間出資所購買，以其母蔡美名義登記為所
    有權人。」，亦有原告所提聲明書可參，並為被告所不爭執
    ，而證人甲○○、乙○○均為兩造姊妹，所言應無偏頗可能
    ，足認原告主張系爭房地為其所有僅信託登記陳蔡美名義所
    有之詞為真實。
   (2)至證人即兩造堂叔丁○○到庭所稱兩造父親死前為籌備其
     醫療費，兩造家人曾提及是否以系爭房地抵押貸款，並討
     論如因而房地需出賣，賣得款項於清償抵押貸款後餘額由
     兩造均分，惟證人亦稱不知兩造父親當時是否同意該提議
     ，及當時姊妹中有一人並不在場等詞 (94年2 月18日言詞
     辯論筆錄)， 足認當時僅係兩造家人間所為討論，並未達
     成共識，且證人所言亦不能做為系爭房地非原告所有之證
     明。
   (二)原告本於民法767 條所有物返還請求權，請求被告移轉登
     記及遷讓返還系爭房地，有無理由？
   (1)按信託行為有效成立後，即以信託財產為中心，而有其獨
     立性，除當事人另有訂定外，不宜因自然人之委託人或受
     託人死亡、破產或喪失行為能力等情事而消滅，故信託法
     第八條第一項規定：「信託關係不因委託人或受託人死亡
     、破產或喪失行為能力而消滅。但信託行為另有訂定者，
     不在此限。」該法雖係於民國85年1 月26日始經公布施行
     ，但上開規定於該法公布施行前成立之信託行為，仍應以
     之為法理而予以適用(最 高法院91年度台上字第689 號判
     決意旨參照)。惟信託法第63條第1項規定信託利益全部由
     委託人享有者，委託人或其繼承人得隨時終止信託，及信
     託關係乃委託人信賴受託人代其行使權利而成立，應認本
     件委託人有隨時終止信託契約之權利，不因信託行為係在
     信託法施行前或施行後成立而有異。
   (2)查系爭房地為原告所有，僅信託登記為兩造母親陳蔡美名
     義，陳蔡美已於93年3 月9 日死亡等事實均如前述，而陳
     蔡美之繼承人除兩造外均已拋棄繼承，亦有土地及建物謄
     本、台灣嘉義地方法院93年5 月26日嘉院雲民強93繼字第
     328、316 號函、同院93年5 月11日嘉院雲民勤93繼字第
     317 號函等為證，原告主張以94年3月30日民事準備書狀
     之送達向陳蔡美之繼承人即被告表示終止信託關係，並已
     於94年4 月6 日送達，應認其所為之意思表示已合法終止
     與被告間之信託關係。兩造間之信託關係既已終止，原告
     自得本於所有權之法律關係，請求被告將系爭房地移轉登
     記返還原告。
   (3)又信託關係終止後，原告為系爭房地之所有權人，而被告
     對占有系爭房地之事實亦未為爭執，其於信託關係終止後
     已無合法權源而仍占用，自屬無權占有，原告本於所有權
     人之地位，依民法第767 條前段之規定，請求被告遷讓系
     爭房地，為有理由。
六、綜上所述，原告本於所有權之法律關係，請求被告將系爭房
    地所有權移轉登記返還原告，及將系爭房屋遷讓返還原告為
    有理由，應予准許。
七、據上論結：本件原告之訴為有理由，爰依民事訴訟法第78條
    ，判決如主文。
中　　華　　民　　國　　94　　年　　5 　　　月   17　 日
             　　　民事第一庭    法　官　林玉心
正本係照原本作成。
如不服本判決，應於送達後20日內，向本院提出上訴狀並表明上
訴理由，如於本判決宣示後送達前提起上訴者，應於判決送達後
10日內補提上訴理由書（須附繕本）。
中　　華　　民　　國　　94　　年　　5 　　　月   17　 日
　                               書記官  陳家宏
